臺灣板橋地方法院刑事判決　　　　　　　　　　　　　九十三年度易字第四二五號
　　公　訴　人　臺灣板橋地方法院檢察署檢察官
　　被　　　告　乙○○
右列被告因侵占案件，經檢察官提起公訴（九十二年度偵緝字第一九五九號），本院
判決如左：
    主  文
乙○○意圖為自己不法之所有，而侵占對於業務上所持有之物，處有期徒刑捌月。
    事  實
一、乙○○自民國八十九年九月十八日起任職於金門汽車股份有限公司（以下簡稱金
    門公司）板橋忠孝營業所擔任業務代表職務，負責汽車銷售及向客戶收取訂金等
    車款之工作，為從事業務之人，其於九十年四月二十一日向客戶甲○○收取購車
    定金新臺幣（下同）二千元，又於同年四月二十三日向客戶收取車款四十萬元，
    竟意圖為自己不法之所有，於同年四月二十三日至同年四月二十六日間某日，將
    上開甲○○所交付、屬其業務上持有之車款共四十萬二千元其中之五萬二千元侵
    占據為己有，而僅於同年四月二十六日繳回金門公司三十五萬元，嗣後即離職，
    金門公司始發現上情。
二、案經金門公司訴請臺灣板橋地方法院檢察署檢察官偵查起訴。
    理  由
一、訊據被告乙○○固坦承擔任金門公司之業務代表，於右揭時間向客戶甲○○收取
    車款四十萬元，嗣僅將其中三十五萬元繳回公司等情，惟矢口否認有何侵占犯行
    ，辯稱：伊不記得甲○○有無交付二千元購車定金，伊將三十五萬元交給所長丙○○時，有跟他說向客戶收了四十萬元，丙○○說這台車的買賣的差價，是伊的
    獎金，伊可以先拿起來，差價約為五萬元，當時剛好伊要離職，所以後續工作所
    長丙○○要幫伊處理云云。經查：
  (一)右揭犯罪事實業據告訴人金門公司之代理人丁○○指述綦詳，且有告訴人提出之
    訂購合約書影本、銷售新車作業程序表影本各一件在卷可稽，而上開銷售新車作
    業程序表載明告訴人金門公司係於九十年四月二十六日收取繳納之現金三十五萬
    元。又查，依告訴人於偵查中所提出由甲○○立據之切結書影本之記載，其敘明
    分別於九十年四月二十一日交付二千元及於同年四月二十三日交付車款四十萬元
    予被告乙○○，證人甲○○亦到庭證述上情明確，是被告本於其係告訴人金門公
    司之業務代表之身分，向客戶甲○○收取、屬其業務上持有之車款共計為四十萬
    二千元，而被告僅於九十年四月二十六日將其中三十五萬元繳回公司，其餘則未
    繳回，甚為明確。
  (二)至於被告辯稱：伊將三十五萬元交給所長丙○○時，有跟他說向客戶收了四十萬
    元，丙○○說這台車的買賣的差價，是伊的獎金，伊可以先拿起來，差價約為五
    萬元云云，惟查，經本院傳喚證人丙○○到庭，其證稱：被告交三十五萬元給我
    時，沒有說客戶原來繳款是四十萬元，後來我聯絡客戶甲○○才知道原來繳給被
    告的錢是四十萬元；被告交三十五萬元給我時，沒有講到買賣差價或賣車獎金的
    事，沒有向我說要把那台車的買賣差價五萬元先拿起來，他談的過程中我不知道
    ，如果有講我就不會聯絡甲○○確認等語，是被告前揭所辯乃屬無據。況且，據
    證人甲○○於本院審理時復證稱：業務員和客戶談的買賣差價其實就是獎金，是
    月底結算，下個月發薪水時一併發給等語，本件被告謂其向客戶收取車款後，在
    無任何書面為據之情況下，公司主管即同意其可先拿走買賣差價五萬元云云，尤
    屬悖於常理，殊不可採，從而，事證明確，被告於九十年四月二十三日至同年四
    月二十六日間某日，將其業務上持有之車款共四十萬二千元其中之五萬二千元侵
    占據為己有之犯行洵堪認定。
二、核被告所為，係犯刑法第三百三十六條第二項之業務侵占罪。爰審酌被告之素行
    狀況、犯罪動機、手段、所侵占之金額及犯罪後態度等一切情狀，量處如主文所
    示之刑。
三、公訴意旨另以：被告乙○○於九十年一月間，利用業務上收取客戶戊○○○車款
    之機會，將應繳回金門公司之車款五萬七千二百四十五元侵占入己，因認被告此
    部分亦涉有刑法第三百三十六條第二項之業務侵占罪嫌。公訴意旨認被告涉有此
    部分犯行，係以：證人戊○○○於偵查中之證言及卷附之訂購合約書影本、銷售
    新車作業程序表影本各一紙、切結書影本二件為佐據，並認前開侵占金額五萬七
    千二百四十五元，計算方式為：624500（總車款）減50000(車貸匯款）減51500(
    九十年一月八日繳回公司）減18000(銷售獎金）加2245（強制責任險）（即0000
    00-000000-00000-00000+2245=57245）。訊據被告堅決否認有此部分犯行，辯稱
    ：伊是賣給戊○○○的陳泰弘，是陳泰弘來金門公司的門市部向伊買車，用戊○○○的名義來買車，伊從頭到尾都沒有收他們兩個人的錢。陳泰弘的定金及部分
    頭期款也是伊幫他墊的，陳泰弘到庭作證所說的從當舖借到的十五萬元是陳經理
    看到伊的車子才借伊十五萬元，陳泰弘之前私底下有跟伊講，他三、五天後就會
    拿錢去還，幫伊把車牽回來，他就是這樣說，伊才相信他，把伊的車押在當舖，
    之後伊的車子有牽回來，但是伊的證件都沒有拿回來，當舖的人還是向伊要錢，
    他們認為是伊向他們借這十五萬元。陳經理有拿十五萬元給伊，因陳泰弘說他另
    外有欠黃金玉錢，他說需要借十五萬元才夠還黃小姐錢及付車款。伊拿到那十五
    萬元後，一半給黃小姐，一半交給公司作為頭期款，但因為頭期款不夠，所以才
    簽一張切結書給公司，金額是五萬多元等語。經查：
  (一)證人戊○○○於本院審理時到庭證稱：這件事我先生陳泰弘比較清楚，是我先生
    出面繳頭期款給被告，付了大約七萬五千元，當時我上班不在場，我是聽我先生
    說的，用我的名字買車等語。而證人陳泰弘到庭則證稱：因為我要買車沒有錢，
    所以向臺北市○○路○段的一家當舖借錢，是我借的，當天借十五萬元，當舖的
    陳經理直接把十五萬元交給被告，被告又把其中七萬五千元交給我另外一個朋友
    黃金玉，因為原先我有欠那位朋友錢，我們去之前有事先談好借得的十五萬元一
    人一半。向當舖借款十五萬元有提供擔保，起先是用被告自己的車子去押在那裡
    ，先把十五萬元借出來，一直到被告交新車的那一天，再用我的車去換回被告的
    車，借款時被告有開本票及將行車執照留在當舖，當時約定這筆借款由我來還，
    後來是當舖的人到金門汽車公司將我的新車開去，再由被告自己去把他的車開回
    來，那部新車我都沒有開過等語。從而，被告經手與戊○○○之夫陳泰弘有關之
    款項金額為七萬五千元，經扣除卷附銷售新車作業程序表所示告訴人金門公司已
    於九十年一月十八日收取繳納之現金五萬一千五百元，本件應審究者為，其餘二
    萬三千五百元對被告而言是否為業務上所持有之他人之物？被告有無意圖為自己
    不法所有，而侵占自己持有他人之物之犯罪故意、行為？
  (二)查證人陳泰弘於本院審理時到庭證述時，原稱：我沒有交車款給被告，我是介紹
    被告去向我朋友借十五萬元云云，嗣才改稱：是我借的錢，當舖的陳經理直接把
    十五萬元交給被告，被告又把其中七萬五千元交給我另外一個朋友黃金玉‧‧‧
    ，我交給被告七萬五千元云云，參以證人陳泰弘又稱：向當舖借款十五萬元有提
    供擔保，起先是用被告的車子去押在那裡，先把十五萬元借出來，一直到交新車
    的那一天，再用我的車去換回被告的車，借款時被告有開本票及將行車執照留在
    當舖，當時約定這筆借款由我來還等語，則就貸與人即當舖而言，該筆十五萬元
    借貸關係之借款人實為被告，縱使被告與陳泰弘間曾約定俟交新車時以陳泰弘之
    新車向當舖換回被告的車，及借款應由陳泰弘負責償還等情，但此乃另一法律關
    係，該七萬五千元對被告而言是否為他人之物？實非無疑，就被告而言，其既認
    自己為以車輛、本票為擔保而向當舖借款之人，尤難遽認被告有意圖為自己不法
    所有而侵占自己持有他人之物之主觀犯意。
  (三)再者，卷附由被告於九十年一月十八日立具之切結書（見臺灣板橋地方法院檢察
    署九十二年度他字第二一四一號卷第十六頁）記載：本人所銷售車輛‧‧‧，尚
    欠車款五萬五千元，因客戶要求於交車時一次付清，若有任何情況導致無法收回
    時，本人無條件負完全賠償責任等語，該切結書並經部門主管許添財簽名為連帶
    保證。參諸告訴人金門公司之代理人丁○○所稱：通常業務員會先把獎金部分先
    拿走，藉詞客人尚未付款，但應該先拿回公司再由公司於發薪水時再給業務員，
    但是公司體諒業務員賣車不容易，所以公司會要求業務員於交車之前寫好切結書
    看何時繳回，就同意交車等語（見本院九十三年七月九日準備程序筆錄），則被
    告在交車前先將收得之如切結書所示金額之車款供為己用，似為告訴人金門公司
    所默許，至於事後告訴人之業務員能否履行如切結書所示債務？告訴人與其業務
    員間能否債務相抵？應屬另一問題，就此，本件被告有無意圖為自己不法所有而
    侵占自己持有他人之物之主觀犯意，更有可疑，不應遽為不利於被告之認定。此
    外，復查無其他積極證據足資證明被告有此部分之業務侵占情事，此部分不能證
    明被告犯罪，原應諭知無罪之判決，然因公訴意旨認此部分與前開論處罪刑部分
    有連續犯之裁判上一罪關係，基於審判不可分原則，爰不另為無罪之諭知，附此
    敘明。
據上論斷，依刑事訴訟法第二百九十九條第一項前段，刑法第三百三十六條第二項，
罰金罰鍰提高標準條例第一條前段，判決如主文。
本案經檢察官陳伯厚到庭執行職務。
中　　　華　　　民　　　國　　九十三　　年　　　十　　　月　　二十六　　日
                                  臺灣板橋地方法院刑事第十六庭
                                      審判長法  官  戴  嘉  清
                                            法  官  林  晏  鵬
                                            法  官  陳  信  旗
右正本證明與原本無異。
如不服本判決，應於判決送達後十日內，向本院提出上訴狀。
                                            書記官  許  千  士
中　　　華　　　民　　　國　　九十三　　年　　　十　　　月　　二十六　　日
附錄本案論罪科刑所犯法條全文：
刑法第三百三十六條
對於公務上或因公益所持有之物，犯前條第一項之罪者，處一年以上七年以下有期徒
刑，得併科五千元以下罰金。
對於業務上所持有之物，犯前條第一項之罪者，處六月以上五年以下有期徒刑，得併
科三千元以下罰金。
前二項之未遂犯罰之。
